【裁判字號】    92,重訴,298
【裁判日期】    950331
【裁判案由】    分割共有物
【裁判全文】
臺灣臺南地方法院民事判決             92年度重訴字第298號
原      告  甲○○
            丙○○
            戊○○
            丁○○
            乙○○
共      同
訴訟代理人  葉清華律師
被      告  己○○即己○○）.
兼訴訟代理人庚○○
被      告  辛○○
上  一  人
訴訟代理人  楊丕明律師
上列事人間請求分割共有物事件，本院於民國95年3月23日言詞
辯論終結，判決如下：
    主      文
兩造共有坐落臺南縣麻豆鎮○○段一三二二地號、地目建、面積
四五七一平方公尺土地依附件四所示戊方案方法分割：其中編號
1322部分、面積一六二二點八六平方公尺土地分歸被告己○○、
庚○○按原應有部分比例即如附表所示保持共有；編號1322-A00
1部分、面積六六二點八六平方公尺，分歸被告辛○○所有；編
號1322-A002部分、面積二二八五點七二平方公尺，分歸原告甲○○、丙○○、戊○○、丁○○、乙○○按原應有部分比例即如
附表所示保持共有。
兩造共有坐落臺南縣麻豆鎮○○段一三七０地號、地目田、面積
五七七四點０八平方公尺土地依附件二所示甲－１方案方法分割
：其中編號1370部分、面積一四一六點二四平方公尺土地及編號
1370-A004部分、面積四一五點三平方公尺土地均分歸被告己○○、庚○○按原應有部分比例即如附表所示保持共有；編號1370
-A002部分、面積七四八點零九平方公尺，分歸被告辛○○所有
；編號1370-A003部分、面積二五七九點六四平方公尺，分歸原
告甲○○、丙○○、戊○○、丁○○、乙○○按原應有部分比例
即如附表所示保持共有；編號1370-A001部分、面積六一四點八
一平方公尺，分歸兩造按原應有部分比例即如附表所示保持共有
。
兩造共有坐落臺南縣麻豆鎮○○段一三六九地號、地目田、面積
五二五點四六平方公尺土地依附件一所示甲方案方法分割：其中
編號1369部分、面積六七點二八平方公尺土地及編號1369-A003
部分、面積三五點０六平方公尺土地均分歸被告己○○、庚○○
按原應有部分比例即如附表所示保持共有；編號1369-A004部分
、面積四一點八平方公尺，分歸被告辛○○所有；編號1369-A00
2部分、面積一四四點一五平方公尺，分歸原告甲○○、丙○○
、戊○○、丁○○、乙○○按原應有部分比例即如附表所示保持
共有；編號1369-A001部分、面積二二七點一七平方公尺，分歸
兩造按原應有部分比例即如附表所示保持共有。
原告其餘之訴駁回。
訴訟費用由兩造按附表所示應有部分比例負擔。
    事      實
甲、原告方面：
一、聲明：
（一）求為判決兩造共有如主文第1項至第3項所示之土地准予分
      割。
（二）兩造分割分配取得之土地，其地上建物或工作物、農作物
      ，有占用他人分得之土地部分，如附件五所示台南縣麻豆
      地政事務所92年10月複丈成果圖所示之現場地上物均應拆
      除，將土地交還該部分所得者。
二、陳述：
（一）本件分割標的物為台南縣麻豆鎮○○段第1370地號、第13
      69地號、第1322地號等3筆土地（以下分別稱系爭1370地
      號土地、系爭第1369地號土地、系爭第1322地號土地）。
      因系爭1370地號土地地目為田，又係麻豆都市計劃分區使
      用之農業區，故應單獨分割；而系爭1322地號土地為工業
      區，地目為建，系爭1369地號土地為工業區、地目田，二
      筆土地雖同為工業區用地，但地目不同，故亦應單獨分割
      。又目前系爭1369地號土地與系爭1322地號土地之間，雖
      有一筆同段1368地號土地、地目道、寬約3公尺之私設通
      路，但未對外直通或接臨公路。在系爭1322地號土地內，
      被告己○○、庚○○（下稱被告己○○等2人）共同占有
      東側、北側蓋建二棟合法建物及一棟違章建物，而原告
      甲○○、丙○○、戊○○、丁○○、乙○○（下稱原告甲○○等5人）占用南側及系爭1369地號土地全部作為農耕
      地。另系爭1370地號土地，原告等5人占用南側農耕地、
      北側面臨30公尺寬之公路，路邊東側部分（未臨接公路）
      由被告己○○等2人占用興建違章建物，被告辛○○於民
      國（下同）92年2月11日購得116/80應有部分後，立即搭
      蓋新違章建物。原告等發現被告等隨時在擴張占用共有地
      蓋違建，乃主張進行協議分割，最後向台南麻豆鎮公所調
      解委員會正式聲請土地分割之調解，經二次調解，被告等
      堅持自己之私利，致意見不一致調解不成立，因此不得不
      忍痛訴請法院判決分割，以解決祖產共有土地之糾紛。
（二）系爭共有3筆土地，兩造各人之應有部分均相同，如附表
      所示，即原告甲○○、丙○○、戊○○、丁○○各1/12
      、乙○○1/6，合計全部2分之1,而被告己○○、庚○○各
      142/800，被告辛○○116/800，合計2分之1。
（三）因系爭3筆土地，只有系爭1370地號土地北邊西側，即被
      告辛○○92年2月11日新購立即搭蓋違建部分有臨接30公
      尺寬之公路，其餘均未接通公路，故要進行分割依法必須
      自行留設6公尺通路才能使分割後之土地均能面臨6公尺私
      設通路正常使用土地。
（四）為此，原告依據民法第823條、第824條、第825條等規定
      請求進行判決分割。而原告甲○○等5人及被告己○○等2
      人同屬至親，故請求李、施二家仍各維持分割後之共有關
      係，將來再自行內部解決，以期糾紛單純化容易解決。
（五）因共有土地面積大，理應協議分割解決，但被告不同意，
      不得已訴請判決分割，故全部訴訟費用，依法全部應由被
      告分擔之。
（六）系爭1322地號土地上有二合法建物，建號分別為麻豆鎮○○段97之1號、97之2號，建物門牌號碼均為台南縣麻豆鎮
      ○○里○○路56之4號，所有權人均係山林木業工藝股份
      有限公司，該公司係被告己○○等2人所經營之公司所有
（七）系爭3筆土地南邊、東邊對外並無聯絡道路，必須經由施
      己○○等2人之建物才得以與北方之30公尺寬之新生南路
      連絡，被告辛○○於系爭1370地號土地上撘建之建物雖於
      西邊留有1.8公尺寬之空地，但係供田地流水之用，車子
      無法通行。
（八）被告辛○○雖於系爭1370地號土地上有建物存在，然被告
      辛○○係於92年2月間才取得該筆土地之所有權，於同年4
      月間興建建築物，當時其餘土地共有人有告知土地要進行
      分割，請求伊暫緩建築，但伊不從，仍執意興建，是伊之
      建物並無保護之必要。
三、證據: 提出土地登記謄本16份、建物登記謄本2份及地籍圖
    謄本與土地使用分區証明、調解不成立證明書各1份、地價
    謄本3份、照片7張為證。
乙、被告庚○○、己○○方面：
一、聲明：同意分割。
二、陳述：願依原告所述之分割方法進行分割。
丙、被告辛○○方面：
一、聲明：同意分割。
二、陳述：
（一）關於系爭1322地號土地之分割，被告辛○○同意採用附件
      四戊方案所示方法分割。
（二）關於系爭1369地號土地之分割，被告辛○○採用附件三所
      示丁案而不同意採用附件一甲案，但丁案之分配位置應修
      正為自北而南係施姓共有人、被告辛○○、原告。因關於
      系爭系爭1369地號土地之分割，目前較為可行之方案為甲
      案、丁案兩者，被告辛○○認為不但應採丁案，且丁案之
      分配位置應修正為自北而南係施姓共有人、被告辛○○、
      原告，蓋以：
   1、甲案之缺點
    甲案並未充分利用毗鄰地目為道之同段1368地號土地、寬
      約3公尺之既成道路，即系爭1368地號土地最北段面積大
      約70平方公尺之既成道路完全未予利用，致系爭1370地號
      土地所必須留設之私設道路面積，因而無謂地增加大約70
      平方公尺，此情不但對全體共有人均屬不利、亦且不符經
      濟原則、甚且更違物盡其用之原則。
    又本件就系爭1322地號土地既採戊案巳如前所述，而戊案
      之分配位置自北而南係施姓共有人、被告辛○○、原告；
      系爭1369地號土地與系爭1322地號土地隔著既成道路相互
      對應，故系爭1369地號土地之分配位置亦應比照系爭1322
      地號土地一般，自北而南為施姓共有人、被告辛○○、原
      告者，始能增加各共有人就所分得之系爭1322地號土地與
      系爭1369地號土地合併利用之可能，而達物盡其用之社會
      經濟效益並有利於全體共有人，然甲案就系爭1369地號土
      地之分配位置卻採取最糟之方式即自北而南為原告、施姓
      共有人、被告辛○○，可謂無一分配位置可與戊案系爭13
      22地號土地之分配位置對應，因戊案系爭1322地號土地之
      分割位置最北為施姓共有人、而甲案系爭1369地號土地之
      最北則為原告，戊案系爭1322地號土地之中段為被告辛○○、而甲案系爭1369地號土地地號之中段則為被告施姓共
      有人，戊案系爭1322地號土地之最南為原告、而甲案系爭
      1369地號土地之最南則為被告辛○○，因此，甲案就系爭
      1369地號土地之分割可謂係最無可取之方案。
   2、丁案之優點（但應加以修正）
      丁案可謂充分利用地目為道之毗鄰同段1368地號土地寬約
      3米之既成道路，致其對各共有人乃屬最大利益、並最符
      經濟效益。惟丁案之分配位置自北而南係施姓共有人、原
      告、被告辛○○，該丁案系爭1369地號土地中最北之施姓
      共有人固可與戊案系爭1322地號土地最北之施姓共有人對
      應，然丁案系爭1369地號土地中段之原告與戊案系爭1322
      地號土地中段之被告辛○○、丁案系爭1369地號土地中最
      南之被告辛○○與戊案系爭1322地號土地最北之原告卻不
      能兩相對應，而妨害各共有人就分割後土地之合併利用，
      故應將丁案系爭1369地號土地之分配位置修正為自北而南
      為施姓共有人、被告辛○○，原告俾與戊案系爭1322地號
      土地各共有人之分配位置能相呼應以利合併利用。
（三）關於系爭1370地號土地之分割，被告辛○○主張採用丁案
      ，不同意採用甲-1案，茲分述如次：
   1、倘採用甲-1案者則會拆到被告辛○○建物約達3分之1左右
      ，而施姓共有人之建物則絲毫不會遭到拆除，故甲-1案獨
      厚施姓共有人並獨薄被告辛○○而不符分割之公平原則，
      尤其被告辛○○之建物之社會經濟效益及價值尚較施姓共
      有人之建物為高，致僅拆被告辛○○之建物而分毫不拆施
      姓共有人之建物者更無道理，故若要單拆其中一人之建物
      者反以單拆施姓共有人之建物較符社會經濟原則。而倘
      採用丁案者，則被告辛○○之建物、施姓共有人之建物各
      遭拆除部分，且被告辛○○遭拆除之部分較少，此較符公
      平原則，是丁案顯較甲-1案為可採。
   2、甲-1案係以甲案系爭1369地號土地之分割方案為基礎而進
      行系爭1370地號之分割考量，而甲案系爭1369地號土地之
      分割方案如前所述，乃為最糟之分割方案，致甲-1案系爭
      1370地號土地分割方案乃無可取，蓋以甲案系爭1369地號
      土地之分割方案，平白浪費大約70平方公尺之既成道路地
      而不加以利用，致甲-1案系爭1370地號土地之分割方案乃
      必須無謂地連帶多劃出大約70平方公尺之土地供做私設道
      路，故其可謂係損人不利己之兩敗俱傷並浪費地利之方案
      。反觀丁案則不但無此問題，亦且對於既成道路地係加以
      淋漓盡致之運用而使各共有人於系爭1370地號土地所分得
      之土地面積能至極限。
   3、甲-1案，施姓共有人分得之土地係一北、一南兩塊，其間
      尚隔私設道路及原告分得之土地，此情對於土地之利用難
      盡其利；反觀丁案，則施姓共有人分得之土地全部集中在
      北側為一塊而能在使用上盡其地利。
   4、甲-1案中之原告所分得土地，其地形雖較丁案中之原告所
      分得土地略顯方整，然此情不但對原告無何意義（究其實
      反而於原告不利）、亦且付出「使施姓共有人分得之土地
      呈一北、一南分隔兩塊之不利情況」之代價，蓋以甲-1案
      相較於丁案之差別僅在於原告分得之土地之南端略有差異
      ，而甲-1案中原告分得之土地之南端亦有凸出一小塊尾巴
      且該凸出之一小塊尾巴縱深不足致反而於農作時礙手礙腳
      ，反觀丁案中原告分得之土地之南端亦凸出一塊尾巴而該
      凸出之一塊尾巴縱深適足致反而於農作時能為較好之利用
      ，或至少其利用性不致較甲-1案為差。
   5、甲-1案之私設道路，其轉彎處雖較丁案為少，然甲-1案之
      轉彎處仍有兩處，甲-1案既可容忍接受兩處轉彎者，則實
      無理由不能容忍接受丁案所增加之1、2處轉彎，故甲-1案
      僅為減少並無實益之1、2處轉彎而竟徒然浪費對於同段
      1368 地號土地既成道路北端之利用並因而拆除被告辛○○較多之建物者實不足取。
三、證據:提出照片6張為證。
丁、本院依聲請勘驗現場，並囑託臺南縣麻豆地政事務所派員實
    施測量，暨依原告及被告辛○○之聲請，囑託臺南縣麻豆地
    政事務所繪製原告、被告辛○○所提出之分割方案。
    理    由
一、本件原告主張系爭3筆土地為兩造所共有，每筆土地兩造之
    應有部分均相同，各如附表所示，兩造就上開土地未定有不
    分割之特約，亦無因使用目的不能分割之情形，而就分割方
    法復未能達成協議之事實，業據其提出土地登記謄本3份及
    台南縣麻豆鎮調解委員會調解不成立證明書1份為證，並為
    被告所不爭執，自堪信為實在，從而，原告訴請分割系爭3
    筆土地，自無不合，應予准許。
二、查系爭1370地號土地北邊有被告辛○○所興建之鐵皮鋼骨結
    構之未辦保存登記建物，該屋北邊面臨30公尺寬之台南縣麻
    豆鎮○○○路、西側有寬約1.8公尺之空地，又被告己○○
    等2人所有之磚造平房之未辦保存登記建物雖亦地處該筆土
    地之北方，但需跨越同段1364地號土地始能與北邊道路相通
    ，其餘南邊土地係原告甲○○等5人作為農耕之用；系爭136
    9地號土地西側靠近同段1370地號土地係空地、東側靠近同
    段1368地號土地係鋪設柏油路面、供作通行之用；系爭1322
    地號土地北邊有被告己○○等2人所搭建之未辦保存登記1棟
    及伊等所經營之山林木業工藝股份有限公司所有建號分別為
    麻豆鎮○○段97之1號、97之2號之合法建物2棟，南邊土地
    則為原告甲○○等5人供作農耕之用；系爭3筆土地南側、西
    側及東側均無對外聯絡之道路，尤其系爭1369地號土地、13
    22地號土地需藉由通過他人所有之土地之方式方可與北側之
    寬30公尺之台南縣麻豆鎮○○○路聯絡，此經本院至現場勘
    驗明確，並囑託臺南縣麻豆地政事務所派員實施測量，有勘
    驗筆錄及複丈成果圖在卷可稽（見本院卷（一）第101頁至
    第103頁、第132頁），亦為兩造在現場指明並互所不爭，暨
    經原告提出建物登記謄本2份附卷可參，堪信為實在。
三、按分割共有物，以消滅共有關係為目的，法院裁判分割共有
    土地時，除因該土地內部分土地之使用目的不能分割（如為
    道路）或部分共有人仍願維持其共有關係，應就該部分土地
    不予分割或准許該部分共有人成立新共有關係外，應將土地
    分配於各共有人單獨所有，最高法院69年度台上字第1831號
    著有判例可資參照。
四、經查：系爭1322地號土地之分割方法，兩造均稱同意依附件
    四戊方案所示之方法進行分割（見本院卷（三）第113頁）
    ，本院審酌各共有人之意願及該筆土地目前之使用現況等情
    ，認系爭1322地號土地之分割方法，自應按如附件四戊方案
    所示，由原告甲○○等5人取得南邊之編號1322-A002部分、
    面積2285.72平方公尺之土地，並由該5人依附表所示之應有
    部分繼續保持共有；由被告己○○等2人取得北邊編號1322
    部分、面積1622.86平方公尺之土地，並伊2人依附表所示之
    應有部分繼續保持共有；由被告辛○○取得中間編號1322-A
    001部分、面積662.86平方公尺之土地。
五、又查：系爭1370地號土地之分割方法，原告甲○○等5人及
    被告己○○等2人主張應於該筆土地中間另設6公尺寬之道路
    ，以便日後各共有人所分得之土地均得以面臨道路，即依附
    件二所示之甲-1方案進行分割，被告辛○○則主張若欲私設
    道路以供日後通行，應於該筆土地之西北方為之，並利用同
    段1368地號土地之私設道路為之，否則若採取甲-1方案，將
    拆除伊所有之未辦保存登記建物，伊之損害太大，況甲-1方
    案僅拆除被告辛○○之建物，卻保留被告己○○等2人之建
    物，亦有違公平原則及不符社會經濟原則，即應依附件三所
    示丁方案進行分割，兩造均各有所持。本院審酌下情，認以
    甲-1方案為可採，因：
（一）系爭1370地號土地北邊僅部分面臨道路、部分尚須跨越同
      段1364地號土地始能與道路相通，且該筆土地長約123公
      尺、寬約66公尺，面積高達5774.08平方公尺，苟按丁方
      案所示方法分割，將致原告甲○○等5人所取得編號1370-
      1A部分、面積高達2887.04平方公尺（5774.08×1/2=2887
      .04）之土地，日後面臨無足夠寬度之道路可供通行之窘
      境，此不惟造成兩造各取得之土地價值差異過鉅，有失其
      平，且原告甲○○等5人所取得之部分形同袋地，亦難期
      其能妥為規劃利用。
（二）被告辛○○雖陳稱採丁方案，原告甲○○等5人所分得編
      號1370-1A部分，日後可利用其分得系爭1369地號部分土
      地，再連接目前供作道路通行之同段1368地號土地後，再
      透過編號1370-3A土地與北邊道路相連接云云，然此舉無
      異要求原告日後就其分得系爭1370地號土地、系爭1369地
      號土地部分，所有權之移轉，需一併為之，不然如何解決
      通行之困境？此分割方案限制原告所有權之行使，不合理
      處甚明；縱丁方案所示之分割方法，原告取得編號1370-1
      A部分，北邊有寬約1.8公尺部分面臨馬路，然1.8公尺之
      寬度，顯無法供任何四輪車輛之通行，亦無法解決原告分
      得土地通行之需要。
（三）至於被告辛○○雖稱甲-1之分割方案，將致伊於系爭1370
      地號土地上所有之鐵皮鋼骨結構造之未辦保存登記建物日
      後招致拆除之損害，卻保留被告己○○等2人於該筆土地
      之較無經濟價值之磚造平房之未辦保存保存登記建物，該
      分割方法亦有失公平原則云云，然被告辛○○所有之建物
      係未辦理保存登記，非合法之建物，法律上自無保護其所
      有權之必要；至於本院認系爭1370地號土地之分割方案以
      甲-1方案為可採，係為解決該筆土地日後各共有人分得部
      分道路通行之問題，已如前述，且以該筆土地北邊寬36.6
      公尺，扣除甲-1方案中私設道路編號1370-A001部分寬度6
      公尺後，被告辛○○分得編號1370-A002部分，面臨北邊
      馬路之寬度為17.4公尺，被告己○○等2人所分得編號
      1370部分北邊寬度為13.2公尺，以被告辛○○與被告己○○等2人之應有部分分別為116/800、284/800（142/800×
      2=284/800），被告己○○等2人合計之應有部分較被告辛○○之應有部分為多，卻分得面臨道路部分之寬度較窄，
      因此該方案並無獨厚被告己○○等2人，而輕被告辛○○
      之處。
（四）原告甲○○等5人與被告己○○等2人均稱就系爭1370地號
      土地之分得部分願意繼續保持共有（見本院卷（三）第38
      頁），又系爭1370地號土地之共有人共有8人，甲-1方案
      將該筆土地分割成5部分，又無違農業發展條例第16條第2
      項：「本條例中華民國八十九年一月四日修正施行前之共
      有耕地，辦理分割為單獨所有者，應先取得共有人之協議
      或法院確定判決，其分割後之宗數，不得超過共有人人數
      。」之規定，是就系爭1370地號土地之分割方法，自應按
      附件二所示甲-1方案所示，使分割後各筆土地均得接臨道
      路，而由原告甲○○等5人取得編號1370-A003部分、面積
      2579.64平方公尺之土地，並由該5人依附表所示之應有部
      分繼續保持共有；由被告己○○等2人取得編號1370部分
      、面積1416.24平方公尺之土地及編號1370-A004部分、面
      積415.3平方公尺之土地，並伊2人依附表所示之應有部分
      繼續保持共有；由被告辛○○取得編號1370-A002部分、
      面積748.09平方公尺之土地；編號1370-A001部分、面積6
      14.81平方公尺，由兩造依附表所示之應有部分繼續保持
      共有。
五、再查，系爭1369地號土地之分割方法，原告甲○○等5人及
    被告己○○等2人均主張為配合系爭1370地號土地採取甲-1
    分割方案，除於該筆土地另設部分道路，以便於與毗鄰之同
    段1368地號土地合併作為6公尺寬之道路使用，其餘部分土
    地各共有人之分得位置由北向南應為被告己○○等2人、原
    告等5人、被告己○○等2人、被告辛○○，以便日後各共有
    人所分得之土地得與系爭1370地號土地之分得部分，合併利
    用，即依附件一所示之甲方案進行分割等語，被告辛○○則
    抗辯稱為配合系爭1322地號土地採取附件四戊方案之分割方
    法，讓日後各共有人分得之系爭1322地號土地與系爭1369土
    地得以合併利用，各共有人之分割位置應如戊方案所示，由
    北到南為被告己○○等2人、被告辛○○、原告甲○○等5人
    之方式為之等情。本院審酌下情，認以甲方案為可採，因：
（一）為解決系爭1370地號土地之通行問題，本院認該筆土地之
      分割方案以甲-1方案為宜，已如前述，然被告己○○等2
      人分得如附件二所示編號1370-A004土地部分雖得經由伊
      等持有之系爭1369地號土地應有部分而與目前供作道路使
      用之同段1368地號土地相連接，但該1368地號土地寬度僅
      3 公尺，顯不利大型農業機具進出，因此，系爭1369地號
      土地自有留設部分土地闢作道路，而與毗鄰之同段1368地
      號土地之道路用地合併利用；然為配合系爭1370地號土地
      所採取甲-1方案之分割方案，所開闢如附件二所示編號
      1370-A001部分道路之寬度為6公尺，系爭1369地號土地所
      開闢之道路用地寬度與同段1368地號土地之道路用地寬度
      合計計算，自亦以6公尺寬為宜，避免車輛由北邊之台南
      縣麻豆鎮○○○路南下時，轉彎進入系爭1369地號土地、
      同段13668地號土地時，道路寬度突然變窄，造成行車之
      不便與危險。
（三）系爭1369地號土地面積雖有515.46平方公尺，但若留設部
      分土地與毗鄰地即同段1368地號土地合併開闢為寬6公尺
      之道路，即如附件一甲方案中編號1369-A001所示，則需
      耗費227.17平方公尺，則各共有人即原告甲○○等5人、
      被告己○○等2人、被告辛○○除上開道路用地外，得取
      得部分僅剩下分別為144.15平方公尺、102.34平方公尺、
      41.08平方公尺，而系爭1369地號土地之地形係北窄、南
      寬之三角形，扣除道路用地後，北邊寬度僅剩1.2公尺、
      南邊寬度5.4公尺，加上南北長度高達64餘公尺，原告提
      出如附件一所示之甲方案，主張由原告等5人取得編號136
      9-A002部分、面積144.15平方公尺之土地，並由該5人依
      附表所示之應有部分繼續保持共有；由被告己○○等2人
      取得編號1369部分、面積67.28平方公尺及編號1369-A0
      03部分、面積35.06平方公尺，並均由伊2人依附表所示之
      應有部分繼續保持共有；由被告辛○○取得編號1369-A00
      4部分、面積41.8平方公尺之土地；編號1369-A001部分、
      面積227.17平方公尺，由兩造依附表所示之應有部分繼續
      保持共有，顯較被告辛○○採取修正之丁方案，於扣除道
      路地用後，由北到南分歸被告己○○等2人、被告辛○○
      、原告等5人之主張為可採，蓋因被告辛○○上開主張無
      非以欲將系爭1369地號所分得之土地與系爭1322地號所分
      得之土地，日後得以合併使用為據，然該2筆土地並未相
      鄰，難期得以合併使用，故伊之主張，並不足採；且原告
      就系爭1369地號所提出之甲方案之分配位置配合毗鄰地即
      系爭1370地號土地甲-1方案各共有人之分配位置，屬兼顧
      大多數共有人之利益，應屬妥適之分割方案。
六、綜上所述，本件原告起訴主張系爭1370地號土地、系爭1369
    地號土地、系爭1322地號土地為兩造所共有，應有部分各如
    附表所示，而訟爭共有土地並無因物之使用目的不能分割或
    契約定有不分割之期限之情形，惟因兩造就分割方法無法達
    成協議，為此，爰依民法第823條規定提起本件訴訟，為有
    理由，自應准許。從而，本院審酌各共有人之利害關係、共
    有物之性質、經濟效用、全體共有人之利益、公平以及分歸
    土地應合乎建築法規相關規定等情，定系爭1322地號土地之
    分割方案如後附附件四臺南縣麻豆地政事務所95年1月25日
    所繪製之戊方案；系爭1370地號土地之分割方案如後附附件
    二臺南縣麻豆地政事務所93年6月間所繪製之甲-1分割方案
    （收件日期及文號：93年5月13日所測丈字第75800號）；系
    爭1369地號土地之分割方案如後附附件一臺南縣麻豆地政事
    務所95年2月間所繪製之甲分割方案（收件日期及文號：93
    年2月13日所測丈字第19900號），爰判決如主文第第1項至
    第3項所示。
七、又按強制執行法第131條第1項前段規定：關於共有物分割之
    裁判，執行法院得將各共有人分得部分點交之。原告雖另有
    兩造分割分配取得之土地，其地上建物或工作物、農作物，
    有占用他人分得之土地部分，如附件五所示台南縣麻豆地政
    事務所92年10月複丈成果圖所示之現場地上物均應拆除，將
    土地交還該部分所得者之主張，依照上開規定，共有人中之
    一人或數人訴請命對造交付分得之土地，係欠缺權利保護要
    件，應予駁回，爰判決如主文第4項所示。
八、末按敗訴之行為，按當時之訴訟程度為伸張或防衛權利所必
    要者，因該行為所生之費用，法院得酌量情形命敗訴之當事
    人負擔其一部，民事訴訟法第81條第2款定有明文。本件因
    係分割共有物而涉訟，惟因分割方法兩造無法達成協議，原
    告及被告辛○○於訴訟進行中提出分割方案，可認係按當時
    之訴訟為伸張及防衛權利所必要，依前揭說明，本院認本件
    訴訟費用應由兩造依附表所示之應有部分比例負擔，併此敘
    明。
九、結論：本件原告之訴為有理由，依民事訴訟法第78條、第81
    條第2款、第85條第1項但書，判決如主文。
中    華    民    國    95    年    3     月    31    日
                  民事第四庭    法    官  陳淑勤
以上正本證明與原本無異。
如對本判決上訴，須於判決送達後20日內向本院提出上訴狀。
中    華    民    國    95    年    4     月     6    日
                                書 記 官  林賢輝
~F0
~T40
  附表--各共有人之應有部分比例（系爭3筆土地各共有人之應
  有部分比例均相同）
┌──────┬───────┐
│共有人姓名  │應有部分比例  │
│            │              │
├──────┼───────┤
│甲○○      │1/12          │
├──────┼───────┤
│丙○○      │1/12          │
├──────┼───────┤
│戊○○      │1/12          │
├──────┼───────┤
│丁○○      │1/12          │
├──────┼───────┤
│乙○○      │1/6           │
├──────┼───────┤
│己○○      │142/800       │
├──────┼───────┤
│庚○○      │142/800       │
├──────┼───────┤
│辛○○      │116/800       │
└──────┴───────┘


司法院資訊處製作；財團法人民間司法改革基金會備份。
